【裁判字號】    95,訴,1044
【裁判日期】    951113
【裁判案由】    毒品危害防制條例
【裁判全文】
臺灣士林地方法院刑事判決              95年度訴字第1044號
公  訴  人  臺灣士林地方法院檢察署檢察官
被      告  甲○○
上列被告因毒品危害防制條例案件，經檢察官提起公訴（95年度
毒偵字第1470號），被告於準備程序中就本案被訴事實為有罪之
陳述，本院合議庭裁定改由受命法官獨任依簡式審判程序審理，
並判決如下：
  主  文
甲○○施用第二級毒品，累犯，處有期徒刑柒月；扣案之安非他
命壹包（驗餘淨重零點捌公克）沒收銷燬之。又施用第一級毒品
，累犯，處有期徒刑拾月；扣案之海洛因貳包（驗餘淨重共壹點
壹公克）沒收銷燬之、又分裝匙參支沒收。應執行有期徒刑壹年
肆月；扣案之海洛因貳包（驗餘淨重共壹點壹公克）、安非他命
壹包（驗餘淨重零點捌公克）沒收銷燬之、又分裝匙參支沒收。
  事  實
一、甲○○前因施用毒品案件，經送觀察勒戒處所觀察、勒戒後
    ，認無繼續施用毒品傾向，經臺灣士林地方法院檢察署檢察
    官以89年度毒偵緝字第178 號為不起訴處分確定。又因施用
    毒品案件經送觀察勒戒後，認有繼續施用毒品傾向，由臺灣
    板橋地方法院檢察署檢察官依法聲請強制戒治，於90年11
    月22日期滿釋放出所，並由檢察官聲請簡易判決處刑，經臺
    灣板橋地方法院以90年度板簡字第40號判處有期徒刑6 月，
    於同年11月12日確定，95年3 月22日假釋期滿執行完畢（構
    成累犯）。詎其仍不知悔改，復於強制戒治執行完畢釋放後
    5 年內，自95年3 月底某日起至同年7 月25日止，基於施用
    第2 級毒品安非他命之犯意，在其臺北縣汐止市○○路○ 段
    20號店內或同市○○○路119 巷13號5 樓居所中、或台北市
    ○○○路某停車場用施用第2 級毒品安非他命；並基於施用
    第1 級毒品海洛因之犯意，自同年6 月間某日起至同年7 月
    25日止，在上址之店內、居所或停車場內施用第1 級毒品海
    洛因。嗣於95年7 月25日晚上9 時40分許，為警於台北縣汐
    止市○○街41巷口查獲，並扣得第1 級毒品海洛因2 包（驗
    餘淨重共1.1 公克）、第2 級毒品安非他命1 包（驗餘淨重
    0 .8 公 克）及其所有供施用毒品用之分裝匙3 支。
二、案經臺北縣政府警察局汐止分局報請臺灣士林地方法院檢察
    署檢察官偵查起訴。
    理  由
一、上揭事實，業據被告甲○○於偵查中及本院審理時坦認不諱
    ，且被告為警查獲後所採集之尿液，經送請臺灣檢驗科技股
    份有限公司以「酵素免疫分析法」初步檢驗、「氣相層析質
    譜儀法」確認檢驗之檢驗結果，均呈安非他命類及鴉片類之
    陽性反應，此有臺北縣政府警察局汐止分局95年7 月25日查
    獲涉嫌毒品危害防制條例案之毒品初步檢驗報告書、查獲違
    反毒品危害防制條例案姓名對照表及上開公司於95年8 月11
    日出具編號CH/2006/80012 號之濫用藥物尿液檢驗報告書各
    1 紙附卷可稽，而被告為警查獲時所扣得之安非他命1 包，
    經送往臺灣檢驗科技股份有限公司鑑驗結果，含第二級毒品
    甲基安非他命成分，此有該公司於95年8 月14日出具編號
    CH/2006/80048 號之濫用藥物檢驗報告書各1 紙在卷足憑，
    並有當場查獲之海洛因2 包（毛重1.4 公克、驗餘淨重1.1
    公克）、安非他命1 包（毛重0.9 公克、驗餘淨重0.8 公克
    ）及分裝匙3 支等物扣案可證，另有照片共7 幀附卷可稽，
    足徵被告之自白與事實相符，本件事證明確，被告施用安非
    他命之犯行，堪以認定。
二、按毒品危害防制條例係於92年7 月9 日修正公布，自93年1
    月9 日起施行。修正後已刪除2 犯及3 犯之規定，一改修法
    前繁雜之處遇程序，僅將施用毒品者簡化區分為初犯、再犯
    ，並認施用毒品者係屬病患性犯人，以觀察、勒戒戒除其毒
    癮，並以強制戒治去除其心癮。經觀察、勒戒或強制戒治執
    行完畢釋放後，若係5 年後再犯該條例第10條施用毒品罪者
    ，與同條例第20條第1 項、第2 項關於「初犯」之處理方式
    相同，檢察官應先聲請法院裁定令被告入勒戒處所觀察、勒
    戒，並視有無繼續施用毒品傾向，決定應予釋放、為不起訴
    之處分，或應聲請法院裁定令入勒戒處所強制戒治；若係5
    年內「再犯」同條例第10條施用毒品罪者，依同條例第23條
    第2 項規定，檢察官則應依法追訴。觀諸該條例第20條第3
    項之修正理由：「觀察、勒戒或強制戒治五年後再犯者，顯
    見前所實施之觀察、勒戒或強制戒治已足以遮斷其施用毒品
    之癮，為期自新及協助其戒除毒癮，對此五年後再犯者，爰
    明定仍適用初犯之規定，先經觀察、勒戒、強制戒治之程序
    。」及同條例第23條第2 項之修正理由：「為配合簡化施用
    毒品犯之刑事處遇程序，並鑑於經觀察、勒戒或強制戒治執
    行完畢釋放後五年內再犯者，其再犯率甚高，原據以實施之
    觀察、勒戒及強制戒治既已無法收其實效，自應施以刑事處
    遇。」顯然如施用毒品者係前經觀察、勒戒或強制戒治等治
    療程序執行完畢5 年後，始再施用毒品之「初犯」，因前所
    執行之觀察、勒戒或強制戒治已足收戒除毒癮之效，自應重
    新執行觀察、勒戒或強制戒治等治療程序，並於治療程序執
    行完畢後，由檢察官為不起訴處分，毋庸對之追訴處罰；反
    之，在「再犯」之情形，因其先前所為治療程序顯未能收戒
    斷毒癮之效，且考量施用毒品者之再犯率偏高，乃簡化其刑
    事處遇程序，而逕予追訴處罰，不再施以治療程序。參酌上
    開立法理由，修正毒品危害防制條例就施用毒品者，祇於「
    初犯」及「5 年後再犯」二種情形，有其追訴條件之限制，
    即須於初犯經觀察、勒戒或強制戒治釋放後，5 年內均無施
    用毒品之行為，始能認其前所實施之觀察、勒戒或強制戒治
    已足遮斷毒癮，而得於5 年後再犯時，再予適用初犯之規定
    ，重行觀察、勒戒等程序。倘5 年內已經再犯，被依法追訴
    處罰，縱其第3 次（或第3 次以上）施用毒品之時間在初犯
    釋放5 年以後，即與「5 年後再犯」之情形有別，且因已於
    「5 年內再犯」，顯見其再犯率甚高，原實施觀察、勒戒或
    強制戒治，已無法收其實效，而無5 年戒斷期之存在，自無
    再經觀察、勒戒及強制戒治之必要，應由檢察官逕行起訴，
    始符新法修正之本旨（最高法院95年度台非字第59號判決參
    照）。查本件被告前因施用毒品案件，經送觀察勒戒處所觀
    察、勒戒後，認無繼續施用毒品之傾向，經臺灣士林地方法
    院檢察署檢察官89年度毒偵緝字第178 號為不起訴處分確定
    。復因施用毒品案件經送觀察勒戒後，認有繼續施用毒品傾
    向，由臺灣板橋地方法院檢察署檢察官依法聲請強制戒治，
    於90年11月22日期滿釋放出所，並由檢察官聲請簡易判決處
    刑，經臺灣板橋地方法院以90年度板簡字第40號判處有期徒
    刑6 月，於同年11月12日確定，95年3 月22日假釋期滿執行
    完畢，有上開法務部全國檢察官線上查詢刑案人犯在監所最
    新資料報表、法務部檢察官書類查詢系統之不起訴處分書、
    判決書、及臺灣高等法院被告前案紀錄表各1 份在卷可稽。
    是本件被告施用第1 級及第2 級毒品之時間雖在初犯釋放5
    年以後，然被告於初犯5 年內另因施用毒品，經臺灣板橋地
    方法院以90年度板簡字第40號判處有期徒刑6 月，於同年11
    月12日確定，95年3 月22日假釋期滿執行完畢，依上揭說明
    ，本件已無再經觀察、勒戒及強制戒治之必要，經檢察官提
    起公訴，本院應予審理，併此敘明。
三、查海洛因及安非他命為毒品危害防制條例第2 條第2 項第1
    款及第2 款所規定之第1 級毒品及第2 級毒品，不得擅自施
    用，故核被告施用海洛因及安非他命之行為，係犯毒品危害
    防制條例第10條第1 項及第2 項之施用第1 級毒品及第2 級
    毒品罪。被告持有海洛因及安非他命進而施用，其持有毒品
    之行為為施用毒品之當然手段，不另論以持有毒品罪。又按
    「刑事法若干犯罪行為態樣，本質上原具有反覆、延續實行
    之特徵，立法時既予特別歸類，定為犯罪構成要件之行為要
    素，則行為人基於概括之犯意，在密切接近之一定時、地持
    續實行之複次行為，倘依社會通念，於客觀上認為符合一個
    反覆、延續性之行為觀念者，於刑法評價上，即應僅成立一
    罪。學理上所稱『集合犯』之職業性、營業性或收集性等具
    有重複特質之犯罪均屬之，例如經營、從事業務、收集、販
    賣、製造、散布等行為概念者是（最高法院95年度台上字第
    1079號判決要旨參照）」，亦即立法者針對特定刑罰規範之
    構成要件，已預設其本身係持續實行之複次行為，具備反覆
    、延續之行為特徵，故將之總括或擬制成一個構成要件之「
    集合犯」行為，因刑法評價上為構成要件之行為單數，應僅
    成立一罪。而查毒品因具有成癮性、濫用性（此觀乎毒品危
    害防制條例第2 條之規定自明），立法實務首重以刑事處遇
    方式戒斷行為人毒癮，若無法收其實效，始依法追訴處罰（
    此觀乎毒品危害防制條例第20、23條之規定即明），故施用
    毒品本身具備反覆、延續之行為特徵，持續多次施用毒品始
    為此類犯罪之典型或常態，於刑法評價上，施用毒品應僅成
    立集合犯一罪。準此，有關行為人多次施用毒品之犯罪，實
    務上均依修正前刑法第56條連續犯之規定論以一罪，並加重
    其刑，惟因上開連續犯規定業經修正刪除，並自95年7 月1
    日施行，其中修正理由說明四並載明「至連續犯之規定廢除
    後，對於部分習慣犯，例如竊盜、吸毒等犯罪，是否會因適
    用數罪併罰而使刑罰過重產生不合理之現象一節，在實務運
    用上應可參考德、日等國之經驗，委由學界及實務以補充解
    釋之方式，發展接續犯之概念，對於合乎接續犯或包括的一
    罪之情形，認為構成單一之犯罪，以限縮數罪併罰之範圍，
    用以解決上述問題」等語，是本院基於前述施用毒品構成要
    件之反覆實行特徵，並考量連續犯規定業經刪除之法律現實
    面暨修正刪除之立法理由，認為行為人如基於反覆實行之犯
    意，在密切接近之一定時、地，持續實行單次或複次之施用
    毒品行為，應僅成立集合犯一罪，且因不再論以連續犯，此
    部分即無因刑法第56條之連續犯規定業經修正刪除而有新舊
    法比較之必要，而被告最後一次施用第1 級毒品海洛因及施
    用第2 級毒品安非他命之時間，既在新法修正施行之後，爰
    一律適用新法論處，並此敘明。經查本案被告甲○○有施用
    毒品前科，因施用毒品犯行經法院判處有期徒刑六月而於95
    年3 月22日假釋期滿執行完畢後，隨即再犯本案犯行，且其
    約3 至7 天施用第1 級毒品海洛因1 次及每日施用第2 級毒
    品安非他命1 次等情，如前所述，顯見被告係因吸毒成癮，
    乃基於多次實施犯行之決意，於密接之時、地，反覆而持續
    施用毒品，揆諸前揭說明，自應論以集合犯之包括1 罪，亦
    即各以施用第一級毒品及第二級毒品一罪處。又查被告有如
    事實欄所載前案科刑及執行之記錄，有臺灣高等法院被告前
    案紀錄表在卷可稽，其於有期徒刑執行完畢後5 年內，再犯
    本案有期徒刑以上之罪，為累犯，應依法加重其刑。爰審酌
    被告曾因施用毒品犯行而送觀察、勒戒、強制戒治及判處罪
    刑，仍不知悛悔，復再施用第1 級毒品及第2 級毒品，顯已
    有成癮性，惟念其施用毒品乃戕害自己身心健康，尚未危及
    他人，犯後坦承犯行，態度良好，並其犯罪之動機、目的及
    其智識程度等一切情狀，量處如主文所示之刑並定應執行刑
    ，以示懲儆。扣案之海洛因2 包（驗餘淨重共1.1 公克）及
    安非他命1 包（驗餘淨重0.8 公克），係查獲之第1 級毒品
    及第2 級毒品，不問是否屬於犯人所有，均應依毒品危害防
    制條例第18條第1 項前段之規定，諭知沒收銷燬。至扣案之
    分裝匙3 支，業據被告坦承為其所有之物，核其用途在於被
    告為挑起其所有毒品以利施用，自屬供本案犯罪所用之物，
    應依刑法第38條第1 項第2 款之規定，諭知沒收。
五、據上論斷，應依刑事訴訟法第273 條之1 第1 項、第299 條
    第1 項前段，毒品危害防制條例第10條第1 項、第2 項、第
    18條第1 項前段，刑法第11條、第38條第1 項第2 款、第51
    條第5 款、第47條，判決如主文。
本案經檢察官王以文到庭執行職務。
中    華    民    國    95    年    11    月    13    日
                    刑事第一庭法  官  林清吉
以上正本證明與原本無異。
如不服本判決，應於判決送達後10日內，向本院提出上訴狀。
                              書記官  張茹茵
中    華    民    國    95    年    11    月    13    日
附錄本判決論罪科刑依據之法條：
毒品危害防制條例第10條：
  施用第一級毒品者，處6月以上5年以下有期徒刑。
  施用第二級毒品者，處3年以下有期徒刑。


司法院資訊處製作；財團法人民間司法改革基金會備份。
